臺灣臺南地方法院刑事判決
110年度易字第1068號
公  訴  人  臺灣臺南地方檢察署檢察官
被      告  吳昀芷




選任辯護人  陳昭琦律師
上列被告因詐欺案件，經檢察官提起公訴（110年度偵緝字第639
號），本院判決如下：
    主    文
吳昀芷犯詐欺取財罪，處有期徒刑玖月。
未扣案犯罪所得新臺幣壹拾捌萬元沒收，於全部或一部不能沒收
或不宜執行沒收時，追徵其價額。
    事  實
一、吳昀芷明知其無償債之能力及意願，竟意圖為自己不法之所
    有，基於詐欺取財之犯意，自民國107年3月23日起至109年4
    月8日止，在鄰居吳陳罔(於110年2月25日死亡)位於臺南市○
    ○區○○里0鄰○○00號住處內，接續向吳陳罔佯稱其在國外有結
    婚，因國外丈夫生病急需用錢、國外丈夫入境臺灣後死亡須
    支出殯葬費用及國外丈夫在境外有資金匯入需繳納稅金等語
    ，向吳陳罔借款，致吳陳罔陷於錯誤，陸續於附表所示時間
    、地點，提領如附表所示金額交予吳昀芷。嗣吳昀芷於109
    年11月20日，以相同手法再向吳陳罔借款時，因吳陳罔已無
    資金可用，轉向其子吳福祥借款，經吳福祥提醒可能遭騙，
    始報警處理，因而查悉上情。
二、案經吳陳罔訴由臺南市政府警察局學甲分局報告臺灣臺南地
    方檢察署檢察官偵查起訴。
    理  由
一、關於證據能力之認定：
  ㈠按被告以外之人於審判中有死亡情形，其於檢察事務官、司
    法警察官或司法警察調查中所為之陳述，經證明具有可信之
    特別情況，且為證明犯罪事實之存否所必要者，得為證據，
    刑事訴訴訟法第159條之3第1款定有明文。經查，告訴人吳
    陳罔於110年2月25日死亡，有個人基本資料查詢結果為證（
    見本院卷第301頁），因而未能於本院審理中到庭作證，然
    其於偵查期間兩度至警局接受詢問，觀其詢問過程，係採一
    問一答之方式，回答均具體明確，並無簡略或零散之情，且
    經閱覽筆錄內容無訛後蓋印指紋確認，亦與證人吳福祥於偵
    查中經具結後之證言相符，足認吳陳罔上開陳述應皆出於自
    由意思，未遭違法取供，復查無其他程序上之瑕疵；再參以
    吳陳罔就案發經過所為陳述，與本案待證事實間具有相當之
    關聯性，且具不可替代性，而為證明本案犯罪事實存否所必
    要，依上開規定，自有證據能力。
  ㈡其餘本案所引用具傳聞證據性質之供述證據，因檢察官、被
    告吳昀芷及辯護人於準備程序時，均同意有證據能力（見本
    院卷第163頁），本院審酌前開證據之作成或取得之狀況，
    並無非法或不當取證之情事，且亦無顯不可信之情況，依刑
    事訴訟法第159條之5規定，均具有證據能力。
  ㈢本案所引用卷內非供述證據性質之證據資料，均無違反法定
    程序取得之情形，依刑事訴訟法第158條之4規定反面解釋，
    亦應有證據能力，合先敘明。
二、認定犯罪事實之證據及理由：
  ㈠訊據被告固坦承有於前揭時、地，以上述理由向告訴人借款
    ，並收受告訴人所提領如附表所示金額，惟矢口否認有何詐
    欺犯行，辯稱：我沒有編造借款理由，我跟告訴人借的錢，
    都是用來支應英國籍前夫「詹姆斯‧盧壽福（James Wilsons
    ）」生前的醫療費用、殯葬費用及稅金，「林肯伊森」律師
    跟我說費用多少我就匯款到國外給他，我未曾見過詹姆斯跟
    律師，我跟告訴人說等律師處理好遺產的事情我再還錢給她
    ，但告訴人跟詹姆斯都死了，律師在印尼也出事情，死無對
    證云云。辯護人則為被告辯護稱：被告向告訴人借款未償還
    ，是單純民事債務不履行，被告主觀上並無詐欺取財之不法
    所有意圖及犯意等語。
  ㈡經查：
　⒈上開被告坦認之事實，業據其供承在卷（見本院卷第290頁至
    第291頁），核與證人即告訴人於警詢中之證述、證人吳福
    祥於偵查中之證述相符（見警卷第3頁至第12頁，偵卷第171
    頁至第173頁），並有指認犯罪嫌疑人紀錄表、告訴人所有
    將軍區農會帳戶存摺封面及內頁影本、南縣區漁會帳戶存摺
    封面及內頁影本在卷可稽（見警卷第13頁、第21頁至第37頁
    ），此部分之事實首堪認定。
　⒉被告以虛構之借款理由，向告訴人施用詐術，致告訴人陷於
    錯誤而交付如附表所示金額，其主觀上確有詐欺取財之不法
    所有意圖及犯意：
　⑴按刑法之詐欺取財罪，係以行為人意圖為自己不法之所有，
    以詐術使人陷於錯誤，而將本人或第三人之物交付為要件，
    而所謂「詐術」，係指傳遞與事實不符之資訊之行為，包括
    虛構事實、歪曲或掩飾事實等手段皆屬之；所謂「陷於錯誤
    」，係指任何一種不正確而與事實真相不相符合之事件與狀
    態，致使被害人對於締約之基礎事實之認知產生錯誤評估而
    影響意思表示之正確決定而言。債務人之清償能力及意願，
    於一般借貸交易上屬影響債權人是否同意貸與款項之重要事
    項，債務人本應詳實告知以使對方得以評估風險進而決定是
    否借貸款項，若其任意捏造不實、虛構之還款或報償，使債
    權人誤信債務人確有能力繳付約定之借款或報償，致使債權
    人出借款項，當屬施用詐術之行為。故本案被告所為是否構
    成刑法之詐欺取財罪，抑或僅係民事之債務不履行，即應視
    其向告訴人借款時，是否自始即無償債之意思，而具有不法
    所有之意圖，以及其自告訴人處收受如附表所示金額時，有
    無施行詐術之行為，使告訴人陷於錯誤，以為判斷。
　⑵被告雖於偵查中屢稱其有繼承英國籍前夫詹姆斯之遺產，並
    就其與該人辦理結婚登記、登記日期及知悉該人死亡之經過
    、死亡日期，供稱：我沒有去過英國，我把所有文件都寄給
    林肯伊森律師，由律師處理，律師說在英國有辦結婚登記，
    大概是107或108年11月3日；後來詹姆斯說有事要來臺灣，
    但他入境第一天就心臟病發死在臺東，我本來要開車去臺東
    找他，結果在半路就聽到他的死訊，律師跟我聯絡時，已經
    把詹姆斯的後事處理好，他是107或108年4月12日死亡等語
    （見偵卷第129頁至第135頁、第215頁至第221頁），惟查：
　①被告另以繼承英國籍前夫遺產，為處理遺產稅相關費用為由
    ，分別向馮艷紅、王爾淇、蔡婕庭、林祖安、鄧德禮及黃振
    億詐取財物，各經臺灣臺中地方法院以110年度金訴字第907
    號及本院以110年度易字第1154號判處有罪在案，有各該判
    決存卷可佐（見本院卷第197頁至第220頁、第247頁至第259
    頁）。而被告於臺灣臺中地方法院審理中，對其有以前揭虛
    構事由向馮艷紅、王爾淇、蔡婕庭、林祖安、鄧德禮借款，
    構成詐欺取財犯行乙節均坦承不諱，則被告於本案以相似理
    由向告訴人借款，並表示繼承遺產後旋即返還，該借款事由
    是否屬實，已非無疑。
　②觀諸被告於前揭案件提出之英國籍前夫遺囑內容翻拍照片及
    結婚證書照片（見本院110年度易字第1154號卷一第337頁至
    第338頁），可知遺囑所載詹姆斯之死亡日期為106年4月12
    日，而被告與詹姆斯間結婚證書上載結婚日期為107年11月3
    日，係在詹姆斯死亡之後，客觀上無法成立有效婚姻，被告
    又豈會因婚姻關係而繼承該人之遺產？
　④被告復於前揭案件審理中陳稱：我記得我前夫是108年12月18
    日死亡，是在飛來臺灣的飛機上心臟病發死亡的，他本來要
    前往臺東，跟律師及助理要處理事情，後事都是他律師處理
    ，我當時不知道，我沒有過去臺東，也沒有去醫院或殯儀館
    ，因為律師是108年12月26日才告訴我他死亡的事情以及日
    期等語（見本院110年度易字第1154號卷二第96頁、第99頁
    至第100頁），核與被告於本案偵查中所述大相逕庭，倘被
    告確有與詹姆斯結婚，為支應詹姆斯生前醫療費用、殯葬費
    用及稅金而向他人借款，豈會對於其與詹姆斯結婚登記日期
    、詹姆斯死亡日期及經過之記憶如此矛盾不一？況被告自始
    至終未曾提出有何足證上述英國籍前夫詹姆斯存在之證據資
    料，是由上開各節綜合以觀，被告稱其在國外有結婚，因國
    外丈夫生病急需用錢、國外丈夫入境臺灣後死亡須支出殯葬
    費用及國外丈夫在境外有資金匯入需繳稅，並據以向告訴人
    借款之理由，要難認為真實。
　⑤從而，被告於借款之初，即以上開虛構事由向告訴人借款，
    使告訴人誤認被告確有英國籍丈夫及支應英國籍丈夫醫療費
    用、殯葬費用與稅金之金錢需求，並於取得遺產後將返還所
    借款項等情，對於出借款項基礎事實之真實性、被告償債能
    力及意願等事項均產生錯誤之評估，因而陸續出借如附表所
    示金額予被告，是被告有積極施用詐術之行為，並使告訴人
    陷於錯誤因而交付金錢，且被告自始即無清償之意而具有詐
    欺之不法所有意圖，應堪認定。被告前揭所為，實非僅屬民
    事債務不履行範疇，而已合於刑法上詐欺取財罪之構成要件
    。
　㈢至被告於本院審理時迭稱其要認罪，僅係坦認有向告訴人借
    錢未還，對於有以虛構事由詐騙告訴人一事，仍執意屬實並
    未杜撰，考其真意應無自白犯罪之意思，附此敘明。
　㈣綜上所述，本案事證明確，被告之犯行洵堪認定，應予依法
    論科。
三、論罪科刑：
  ㈠核被告所為，係犯刑法第339條第1項之詐欺取財罪。
  ㈡被告先後以同一詐術向告訴人詐得如附表所示金額，在時間
    及空間上具有密切之關連性，侵害之法益相同，各舉動之獨
    立性甚為薄弱，客觀上難以強行區分為不同行為，法律上應
    視為數個舉動之接續施行，合為包括之一行為予以評價，為
    接續犯。
  ㈢被告構成累犯之事實及應加重其刑之事項，均應由檢察官主
    張並具體指出證明之方法後，經法院踐行調查、辯論程序，
    方得作為論以累犯及是否加重其刑之裁判基礎（最高法院刑
    事大法庭110年度台上大字第5660號裁定意旨參照）。本案
    言詞辯論終結前，檢察官並未提出足以證明被告構成累犯事
    實之前案徒刑執行完畢資料，及具體指出被告有何特別惡性
    、對刑罰反應力薄弱等情事，參照前揭裁定意旨，本院無從
    裁量是否因累犯而應加重其刑，僅將被告之前案紀錄列入刑
    法第57條第5款「犯罪行為人之品行」之量刑審酌事由。
  ㈣茲審酌被告已有數次詐欺前案紀錄（見本院卷第13頁至第36
    頁），卻不思憑己力以正當方法賺取所需，竟貪圖不法利益
    ，自始即無償債之意願，虛構其英國籍前夫留有遺產、需支
    應英國籍前夫醫療費用、殯葬費用與稅金等理由，向告訴人
    借款，使告訴人陷於錯誤而出借新臺幣（下同）180,000元
    ，顯見其無視法紀、漠視他人財產權益之心態，所為造成告
    訴人財產損害，亦破壞正常交易秩序，對民眾財產安全及社
    會治安均造成危害，殊為不該；復考量被告犯後矢口否認犯
    行之態度、於本院審理時曾多次聲稱要返還借款予告訴人家
    屬，然迄至本院宣判日前均未給付之客觀情形，兼衡其詐騙
    手段及詐騙金額，暨其自陳國中畢業、已婚、育有一成年子
    女、家庭經濟狀況勉持（見偵卷第7頁被告警詢筆錄「受詢
    問人欄」之記載，本院卷第297頁）等一切情狀，量處如主
    文所示之刑，以示懲儆。
四、沒收部分：
　  被告詐得之180,000元，為其犯罪所得，應依刑法第38條之1
    第1項前段規定宣告沒收，於全部或一部不能沒收或不宜執
    行沒收時，則應依同條第3項規定，追徵其價額。　　
據上論斷，應依刑事訴訟法第299條第1項前段，判決如主文。 
本案經檢察官彭盛智提起公訴，檢察官林容萱到庭執行職務。
中華民國111年8月3日
                  刑事第四庭  審判長法  官  陳本良
                                    法  官  張  菁
                                    法  官  王鍾湄
以上正本證明與原本無異。
如不服本判決應於收受本判決後20日內向本院提出上訴書狀，並
應敘述具體理由。其未敘述上訴理由者，應於上訴期間屆滿後20
日內向本院補提理由書狀（均須按他造當事人之人數附繕本）「
切勿逕送上級法院」。 
                                    書記官  蘇冠杰
中　　華　　民　　國　　111 　  年　　8 　 月　　3 　 日
【附表】（時間為民國、金額為新臺幣）　　
編號 時間（民國） 地點 帳戶 金額 （新臺幣） 1 107年3月23日  臺南市○○區○○里0000號南縣區漁會將軍港信用分部 南縣區○○○○○○○○號00000000000000號帳戶 20,000元 2 107年6月28日   30,000元 3 107年7月2日   50,000元 4 107年11月1日   20,000元 5 107年12月18日 臺南市○○區○○00號臺南市將軍區農會辦事處 臺南市○○區○○○號00000000000000號帳戶 7,000元 6 107年12月19日 臺南市○○區○○里0000號南縣區漁會將軍港信用分部 南縣區○○○○○○○○號00000000000000號帳戶 5,000元 7 107年12月28日   10,000元 8 108年6月4日   20,000元 9 109年4月8日   10,000元 10 109年4月8日 臺南市○○區○○00號臺南市將軍區農會辦事處 臺南市○○區○○○號00000000000000號帳戶 8,000元 
附錄本案論罪科刑法條：
刑法第339條
意圖為自己或第三人不法之所有，以詐術使人將本人或第三人之
物交付者，處5年以下有期徒刑、拘役或科或併科500,000元以下
罰金。
以前項方法得財產上不法之利益或使第三人得之者，亦同。
前2項之未遂犯罰之。